【裁判字號】    91,家上,126
【裁判日期】    920226
【裁判案由】    離婚
【裁判全文】
臺灣高等法院臺中分院民事判決  九十一年度家上字第一二六號
      上  訴  人  乙○○
      被上訴  人  甲○○
右當事人間請求離婚等事件，上訴人對於中華民國九十一年九月十八日臺灣南投地方
法院九十一年度婚字第六０號第一審判決提起上訴，本院判決如左：
      主      文
上訴駁回。
第二審訴訟費用由上訴人負擔。
      事      實
甲、上訴人方面：
一、聲明：
    （一）、原判決關於命上訴人給付新臺幣（下同）四十萬元及利息部分廢棄。
    （二）、右廢棄部分，被上訴人在第一審之訴駁回。
    （三）、第一、二審訴訟費用由被上訴人負擔。
二、陳述：除與原判決記載相同者，茲引用之外，補稱：
    （一）、被上訴人自承婚後不久即知上訴人有重婚之情事，何未即提起訴訟，何
            以迨縱火案發後二個月，又在上訴人提起離婚之訴始被動為之，顯見其
            所謂之精神上痛苦，實屬藉故之詞，彰彰明甚。
    （二）、上訴人前配偶李麗得知再婚後，立即主動提起離婚之訴並無附帶任何請
            求、刁難、理論或騷擾之情事，對被上訴人並無任何精神上傷害，據此
            被上訴人之請求，實無理由。
    （三）、婚後不數日，被上訴人即吵鬧離婚並請求鉅額贍養費，居心何在﹖是時
            當然未知上訴人重婚，迨縱火案發之前二小時，走訪上訴人之友人要求
            轉述：如不拿錢擺平，將嚴厲報復，果然縱火報復，對照婚後言行及縱
            火案前後所為，純為藉端索財之預謀，實為取財未遂而憂鬱症，殊與上
            訴人重婚而精神受創要無相涉，乃原判決未察，實難昭折服。
    （四）、兩造經介紹認識，自稱僅在日本離婚一次，婚後支吾其詞稱：二十歲時
            即與一名強暴慣犯，因相戀而結婚一次，且育有一子快成年，顯然心理
            有異常人，且謂曾購備兇刀謀刺日籍之前夫未遂，試想上訴人聞之不生
            畏懼﹖精神不受威脅﹖再者，其於信中提及：「母親是空有其名，我爸
            死命抵抗我一連串受咀咒命運，失望絕望都嚐過．．．」，準此以觀，
            足證為人遭人非議，尤以精神受創亦非肇因於今，換言之，與上訴人相
            處為時短促即欲離去，能有多少委屈﹖原判決未予究明，僅憑片面之詞
            而遽為不利上訴人之判決，自難令人折服。
    （五）、被上訴人縱火案發後，上訴人損失極為慘重，至今仍無力修復，反觀被
            上訴人狀如大戰獲勝，更是四處揚言恫嚇，繼而反覆檢舉，濫訟自總統
            、監察院、法務部、各級政府、鄉公所、各級民意代表，接獲黑函，比
            比皆是，其目的何在﹖婦孺盡知，亦僅僅暴露其狡黠本性行徑而已，迄
            今曠廢多少時日無心工作，又為安全計，特雇保全人員駐守，財務更形
            惡化，財產已遭扣押，原審未予審酌，難維社會公平正義原則，豈昭心
            服﹖
三、證據：除援用第一審所提證據外，補提臺灣南投地方法院民事執行處通知影本一
    件為證。
乙、被上訴人方面：
一、聲明：求為判決如主文第一項所示。
二、陳述：除與原判決記載相同者，茲引用之外，補稱：上訴人以被上訴人敘述當時
    個人情緒之往日書信一紙，惡意詆毀被上訴人之人格，又上訴人對於兩造之父母
    ，均不加孝敬，且於九十年九月對被上訴人詐欺騙婚，婚後復暴力相向，使被上
    訴人一時精神罹患疾病，而觸犯公共危險罪，之後本期待獲得上訴人之諒解，不
    擬提出告訴，惟上訴人竟不念夫妻之情，立即提出離婚告訴，又捏造各種謠言中
    傷被上訴人，致使被上訴人精神上受到嚴重之傷害。
三、證據：除援用第一審所提證據外，補提刑事附帶民事賠償狀、台灣南投地方法院
    檢察署檢察官八十八年度偵字第二七七五號不起訴處分書、台灣高等法院台中分
    院檢察署八十八年度議仁字第八二七號處分書、台灣南投地方法院檢察署檢察官
    九十一年度偵字第二一四九號起訴書、台灣南投地方法院八十二年度訴字第二一
    一八號刑事判決等件影本各一件為證。
      理      由
一、本件被上訴人於原審上訴人起訴請求離婚之訴訟中提起反訴主張：按當事人之一
    方因結婚無效或被撤銷而受有損害者，得向他方請求賠償，前項情形雖非財產上
    之損害，受害人亦得請求賠償相當之金額，但以受害人無過失者為限，民法第九
    百九十九條著有明文。經查被上訴人於八十年三月六日與日本籍人勝信結婚，八
    十七年十一月四日離婚，嗣於九十年三月間返國，在南投縣埔里鎮教授日語，九
    十年八月間經友人介紹認識上訴人，上訴人隨即對被上訴人展開熱烈追求，稱其
    喪偶二十餘年，希望與被上訴人白首偕老，兩造乃於九十年九月六日結婚，惟婚
    後不久，上訴人即露出猙獰面目，一再對被上訴人暴力相向，並稱其在外有很多
    老婆，且有女友；迨九十一年一月二十五日，被上訴人至戶政機關申請戶籍謄本
    ，始發現上訴人竟有三次離婚紀錄，另又在家中發現其與訴外人李麗於七十七年
    三月二十二日，在台灣台中地方法院公證結婚之證書乙份，始知被騙；上訴人明
    知其與李麗間之婚姻關係仍存續，係有配偶之人，竟隱瞞上開事實，欺騙被上訴
    人而重婚，為此請求確認兩造婚姻無效，並請求上訴人應給付精神上之損害賠償
    一百萬元（經原審判決兩造之婚姻無效，上訴人應給付被上訴人肆拾萬元及自民
    國九十一年四月三日起至清償日止，按年息百分之五計算之利息，上訴人僅就金
    錢給付部分提起上訴，其餘部分已確定）。
二、上訴人對於七十七年三月十日，在台灣台中地方法院與李麗公證結婚，婚後未辦
    理結婚登記，嗣兩造於九十年九月六日結婚，兩造之婚姻無效等事實，並不加爭
    執，但以上訴人已於八十八年間與李麗協議離婚，當時因誤解法律而未前往辦理
    離婚登記，是上訴人並不知前婚姻尚未解消，並無重婚之故意，且李麗於被上訴
    人提起之「重婚」案件偵查中作證，並未否認曾與上訴人有協議離婚之事實，而
    上訴人係因誤以為未辦理離婚登記並不影響離婚效力而未前往辦理，係屬過失行
    為，況李麗得知兩造結婚後，並未對被上訴人提出異議或主張，且依大法官會議
    第三六二號解釋，對「事實上夫妻」並非全無保障之精神，並無損於被上訴人之
    權益，故被上訴人根本無任何損失諸語為辯。
三、兩造不爭執之事實：本件上訴人對於被上訴人主張上訴人於七十七年三月十日，
    在台灣台中地方法院與李麗公證結婚，婚後未辦理結婚登記，嗣兩造於九十年九
    月六日結婚，兩造之婚姻無效等事實，並不加爭執，復經證人李麗證述在卷，並
    有被上訴人提出兩造之戶籍謄本、結婚證書及台灣台中地方法院檢送該院七十七
    年度公字第三八九五號即上訴人與李麗間結婚案卷一宗、台灣南投地方法院檢察
    署九十一年度偵字第一六０三號妨害婚姻案件之影印案卷存卷可稽，是此部分之
    事實，自堪認為真實。
四、當事人爭點的論斷：本件上訴人既以被上訴人根本無任何損失諸語為辯，因此，
    本件所應審究者，厥為被上訴人主張依民法第九百九十九條之規定，請求上訴人
    賠償兩造因婚姻無效致其受有非財產上之損害是否有理由而已，茲分述如下：
    （一）、本件被上訴人主張上訴人隱暪其與李麗上開婚姻仍存續之事實，與被上
            訴人於九十年九月六日重為婚姻之事實，業據被上訴人提出兩造之戶籍
            謄本、結婚證書等件在卷可憑，並經證人即兩造證婚牧師劉勇助於原審
            到庭結證：「根據我們教會的規定，證婚前必須先作約談，當時反訴原
            告（即被上訴人）表示她離過婚，至於楊先生（即上訴人）的部分，他
            只表示他的前配偶死亡，目前單身」等語屬實，且經原審依職權調閱臺
            灣南投地方法院檢察署九十一年度偵字第一六０三號、第一九九八號上
            訴人涉嫌妨害婚姻及偽造文書案件全卷核閱在卷，並影印存卷可考，上
            訴人雖辯稱：其於八十八年間已與李麗協議離婚，當時因誤解李乃鼎所
            著「民法概要」之說明，才未辦理離婚登記，不知前婚姻尚未解消，並
            無重婚之故意云云，然查證人李麗並未與上訴人簽署任何離婚協議書及
            上訴人於前開台灣南投地方法院檢察署九十一年度偵字第一六０三號妨
            害婚姻案件中所提出之離婚協議書係屬偽造等情，業據證人李麗迭於原
            審及上開案件偵查時證述：「（問：被告（即乙○○）四月十五日庭呈
            之離婚協議書影本，八十八年五月十二日你們有簽名嗎？）我沒有簽名
            ，也沒有蓋章；我是有要跟楊某離婚，可是他不願意，他寄兩份離婚協
            議書給我，我要求要四份，他藉口很忙，就沒有再寄來」等語，另證人
            即上開離婚協議書上所記載之見證人馬子壽及曹偉域則於上開案件偵查
            中，或證稱未在該協議書上簽名蓋章，或證稱簽離婚協議書是在九十一
            年四、五月間，不是八十八年等語，有上開案卷影本存卷可參，堪認上
            訴人所辯於八十八年間已與李麗協議離婚，非故意重婚乙節，純屬虛構
            ，屬臨訟卸責之詞，自不足採信。
    （二）、按當事人之一方因結婚無效或被撤銷而受有損害者，得向他方請求賠償
            ，但他方無過失者，不在此限。前項情形雖非財產上之損害，受害人亦
            得請求賠償相當之金額，但以受害人無過失者為限，民法第九百九十九
            條第一項、第二項分別定有明文。本件被上訴人係因上訴人隱暪另有配
            偶之事實而與之重婚，致結婚無效，已如前述，而婚姻之本質，無非以
            永久共同生活為終極追求之目標，是被上訴人主張其因此婚姻無效而受
            有精神上痛苦乙節，應堪採信，且本件上訴人就兩造間之婚姻無效乙節
            ，顯有過失，業如上述，是被上訴人依前開規定請求上訴人賠償其非財
            產上之損害，以資彌補，於法洵屬有據。查兩造於九十年九月六日結婚
            時被上訴人係以教授日文為業，上訴人則經營凌雲山莊，從事旅遊業等
            情，均為兩造所不爭執，爰併斟酌兩造之身分、年齡、教育程度、社會
            地位、經濟狀況及被上訴人因上訴人上開行為致生結婚無效所受之精神
            上之痛苦等一切情狀，認被上訴人請求非財產上之損害，以四十萬元為
            適當。
五、綜上所述，本件被上訴人主張兩造之婚姻為無效，其因此受有非財產上之損害為
    可採，上訴人所辯其重婚並非故意，且被上訴人並無損失云云，均無可取，則被
    上訴人本於民法第九百九十九條第一項、第二項之規定，請求上訴人應給付四十
    萬元部分之非財產上損害，為有理由，應予准許，則原審判命上訴人如數給付，
    於法並無不合，上訴意旨指摘原判決該部分不當，求予廢棄改判，為無理由，應
    予駁回其上訴。
六、本件判決基礎已臻明確，兩造其餘之攻擊防禦方法與本件判決之結果不生影響，
    爰不一一審酌。
七、據上論結，本件上訴為無理由，爰依民事訴訟法第四百四十九條第一項、第七十
    八條，判決如主文。
中      華      民      國    九十二    年      二      月    二十六    日
                              臺灣高等法院臺中分院家事法庭
~B1          審判長法  官  林陳松
~B2                法  官  王重吉
~B3                法  官  李寶堂
右為正本係照原本作成。
不得上訴。
~B                書記官  廖次芬
中      華      民      國    九十二    年      二      月    二十七    日
                                                                        Ｙ


司法院資訊處製作；財團法人民間司法改革基金會備份。
